【裁判字號】    89,台上,7121
【裁判日期】    891123
【裁判案由】    偽造文書
【裁判全文】
最高法院刑事判決                              八十九年度台上字第七一二一號
    上  訴  人  甲○○
右上訴人因偽造文書案件，不服台灣高等法院高雄分院中華民國八十七年十月一日第
二審判決（八十七年度上訴字第一二九○號，起訴案號：台灣高雄地方法院檢察署八
十六年度偵字第二五七六一號），提起上訴，本院判決如左：
    主  文
原判決撤銷，發回台灣高等法院高雄分院。
    理  由
本件原判決維持第一審論處上訴人甲○○以連續行使偽造私文書罪刑之判決，駁回上
訴人在第二審之上訴，固非無見。惟查：(一)按偽造之印文，不問屬於犯人與否，沒收
之，刑法第二百十九條定有明文。原判決認定卷附之民國八十五年五月一日，以馬端
壯名義與涂春月訂立之讓渡書，其上馬端壯之印文係上訴人所偽造等情，如果無訛，
而依卷內資料，上開讓渡書上「馬端壯」之印文計有二枚（見偵卷第十二頁），則該
二枚印文均應諭知沒收，始為適法，然第一審判決僅宣告沒收該部分偽造之印文一枚
，適用法則顯有不當，原判決未加糾正，同屬違誤。(二)原判決於事實欄內，係認定上
訴人於八十四年七月間，與涂春月以口頭約定方式，頂讓涂春月在高雄市○○路經營
之蔓薇美容院，而成為實際負責人，同年九月間，上訴人僱用前往應徵之馬端壯，並
收受馬端壯應徵時所交付之身分證影本，同年十一月間馬端壯離職，上訴人竟未經馬
端壯之同意，於八十五年四、五月間利用馬端壯之身分證影本，並偽刻其印章一枚，
以馬端壯之名義與不知情之涂春月訂立讓渡書及承諾書，而在上開文書上偽造馬端壯
之署押及印文，又偽造馬端壯名義之「營利事業統一發證變更登記申請書」，持向高
雄市政府辦理將上開美容院之負責人變更登記為馬端壯等情，如果無訛，則上訴人偽
造並持以行使之私文書，包括上開讓渡書、承諾書及申請書，乃原判決於理由欄內竟
僅就上訴人偽造申請書持以行使部分，論以刑法第二百十六條、第二百十條之行使偽
造私文書罪（見原判決理由二），而對於偽造並行使讓渡書、承諾書部分究應如何論
罪，則漏未論述說明，亦有未合。(三)又按被害人之陳述如無瑕疵，且就其他方面調查
又與事實相符，固足採為科刑之基礎，倘其陳述尚有瑕疵，則在未究明前，遽採為論
罪科刑之根據，即難認為合法。原判決認定上訴人有本件犯行，係以馬端壯之指陳為
主要憑據之一。然依卷內資料，上訴人始終否認有偽造文書持以行使之犯行，辯稱：
伊以馬端壯名義為蔓薇美容院負責人，係經馬端壯之同意，馬端壯之身分證件等資料
，亦係馬端壯所提供，因馬端壯前於八十二年間至八十四年間即在上訴人另經營之金
儂來美容廣場擔任經理，其又至上訴人負責之蔓薇美容院工作，上訴人自無再向其索
取身分證影本之理，且馬端壯至八十六年初仍在蔓薇美容院工作，並非自八十四年十
一月即離職他去等語（見原審卷第八十五至八十八頁），並以高雄市政府八十七年七
月二十四日高市府建二字第二五一八四號函送原審之高雄市政府取締影響治安行業統
一聯合稽查小組於八十四年四月七日，至上訴人負責之金儂來美容廣場執行檢查時，
由馬端壯在場簽章切結之稽查紀錄表影本（見原審卷第六十二頁、第六十三之十七至
十九頁）為憑，而馬端壯於原審陳稱：伊確實曾在金儂來美容廣場擔任經理云云（見
原審卷第二十五頁背面），證人涂淑玲於原審亦證稱：伊於八十五年間至蔓薇美容院
服務，馬端壯係店內經理，做到八十六年等語（見原審卷第五十四頁）。各該資料及
供詞是否屬實？如是，則馬端壯所指：伊於八十四年九月至十一月間在蔓薇美容院當
服務生，應徵當初曾將身分證影本交給該店負責人即上訴人等語（見偵卷第二十一頁
），似非全無瑕疵可指。實情如何，既仍有疑義，原審未予詳查究明，即認上訴人所
辯非可採取，自不足以昭折服，難謂無調查職責未盡及判決理由不備之違法。以上或
為上訴意旨所指摘，或為本院依職權得調查之事項，應認原判決有發回更審之原因。
據上論結，應依刑事訴訟法第三百九十七條、第四百零一條，判決如主文。
中      華      民      國    八十九    年     十一     月    二十三    日
                              最高法院刑事第十二庭
                                  審判長法官  林  增  福
                                        法官  劉  敬  一
                                        法官  楊  商  江
                                        法官  邵  燕  玲
                                        法官  李  伯  道
      右正本證明與原本無異
                                              書  記  官
中      華      民      國    八十九    年     十一     月    二十九    日


司法院資訊處製作；財團法人民間司法改革基金會備份。
